ACORDAO-COMPLETO-2515437

ACÓRDÃO 2043/2023 ATA 6/2023 - SEGUNDA CÂMARA

VISTOS, relatados e discutidos estes autos de Recurso de Reconsideração interposto pela Fundação Comissão de Turismo Integrado do Nordeste e por Roberto Jose Marques Pereira contra o Acórdão 3782/2017-TCU-Segunda Câmara;
ACORDAM os Ministros do Tribunal de Contas da União, reunidos em Sessão de Segunda Câmara, diante das razões expostas pelo relator, com fundamento nos arts. 32, inciso I, e 33 da Lei 8.443/1992; e arts. 8º e 11 da Resolução/TCU 344/2022, em:
9.1. reconhecer a incidência da prescrição intercorrente das pretensões ressarcitória e punitiva do TCU e arquivar estes autos; 
9.2. dar ciência desta deliberação aos recorrentes.

Recurso de reconsideração (peça 49) interposto pela Fundação Comissão de Turismo Integrado do Nordeste e por Roberto Jose Marques Pereira contra o Acórdão 3.782/2017-TCU-2ª Câmara

Segunda Câmara

Entidades/órgãos do Governo do Estado de Pernambuco.

3. Interessados/Responsáveis/Recorrentes:
3.1. Interessado: Ministério do Turismo (05.457.283/0001-19).
3.2. Responsáveis: Fundação Comissão de Turismo Integrado do Nordeste (01.066.905/0001-27); Roberto Jose Marques Pereira (XXX.367.694-XX).
3.3. Recorrentes: Fundação Comissão de Turismo Integrado do Nordeste (01.066.905/0001-27); Roberto Jose Marques Pereira (XXX.367.694-XX).

13.1. Ministros presentes: Vital do Rêgo (Presidente), Augusto Nardes, Aroldo Cedraz (Relator) e Antonio Anastasia.

AROLDO CEDRAZ

Ministro-Substituto André Luís de Carvalho.

Incluo, como parte deste Relatório, e transcrevo a seguir a instrução de peça 72, que contou com a anuência do corpo dirigente da AudRecursos (peças 73 e 74:
INTRODUÇÃO
1.	Trata-se de recurso de reconsideração (peça 49) interposto pela Fundação Comissão de Turismo Integrado do Nordeste e por Roberto Jose Marques Pereira contra o Acórdão 3782/2017-TCU-Segunda Câmara (peça 27) , que apresenta o seguinte teor: 
9.1. rejeitar as alegações de defesa apresentadas pelo Sr. Roberto José Marques Pereira e pela Fundação Comissão de Turismo Integrado do Nordeste; 
9.2. julgar irregulares as contas do Sr. Roberto José Marques Pereira e da Fundação Comissão de Turismo Integrado do Nordeste, com fundamento nos arts. 1º, inciso I, 16, inciso III, alíneas "b" e "c", 19, caput e 23, inciso III, da Lei nº 8.443, de 1992, para condená-los, solidariamente, ao pagamento da importância original de R$ 700.000,00 (setecentos mil reais) , atualizada monetariamente e acrescida dos juros de mora, calculados desde 9/2/2010 até a data da efetiva quitação, abatendo-se o valor residual de R$ 122.110.56 (cento e vinte e dois mil, cento e dez reais e cinquenta e seis centavos) restituído a título de saldo de convênio em 4/5/2010, fixando aos responsáveis o prazo de 15 (quinze) dias, a contar da notificação, para que comprovem, perante o Tribunal, nos termos do art. 214, III, "a", do RITCU, o recolhimento da referida quantia aos cofres do Tesouro Nacional; 
9.3. aplicar ao Sr. Roberto José Marques Pereira e à Fundação Comissão de Turismo Integrado do Nordeste, individualmente, a multa prevista no art. 57 da Lei nº 8.443, de 1992, no valor de R$ 200.000,00 (duzentos mil reais) , com a fixação do prazo de 15 (quinze) dias, a contar da notificação, para comprovarem, perante o Tribunal (art. 214, III, "a", do RITCU) , o recolhimento das dívidas aos cofres do Tesouro Nacional, atualizadas monetariamente na forma da legislação em vigor; 
9.4. autorizar, caso requerido, nos termos do art. 26 da Lei nº 8.443, de 1992, o parcelamento das dívidas constantes deste Acórdão em até 36 (trinta e seis) parcelas mensais e sucessivas, sobre as quais incidirão a atualização monetária e os correspondentes acréscimos legais, esclarecendo ao responsável que a falta de pagamento de qualquer parcela importará no vencimento antecipado do saldo devedor (art. 217, § 2º, do RITCU) , sem prejuízo das demais medidas legais; 
9.5. autorizar, desde logo, nos termos do art. 28, inciso II, da Lei nº 8.443, de 1992, a cobrança judicial das dívidas constantes deste Acórdão, caso não atendidas as notificações; e 
9.6. encaminhar cópia deste Acórdão, bem como do Relatório e do Voto que o fundamenta, à Procuradoria da República no Estado de Pernambuco, nos termos do art. 16, § 3º, da Lei nº 8.443, de 1992, e do art. 209, § 7º, do RITCU, para a promoção das medidas judiciais cabíveis.
HISTÓRICO
2.	A presente tomada de contas especial (TCE) foi instaurada pelo Ministério do Turismo (MTur) , em desfavor da Fundação Comissão de Turismo Integrado do Nordeste (CTI/NE) e de seu então secretário executivo, Roberto José Marques Pereira, em razão da impugnação total das despesas do Convênio 1.045/2009 (Siconv 704963) , que tinha por objeto o patrocínio da 6ª edição do evento "Samba Recife", em 26/9/2009, com apresentações musicais e divulgação publicitária em emissoras de rádio e televisão (peça 1, p. 24-41) . 
3.	O convênio teve vigência de 21/9/2009 a 22/3/2010, após prorrogação de ofício, com prazo para apresentação da prestação de contas final fixado em 21/5/2010, e foi firmado no valor de R$ 777.778,00, sendo R$ 700.000,00 correspondentes à parcela do concedente e R$ 77.778,00 à contrapartida da convenente. Os recursos foram liberados por meio da Ordem Bancária 2010OB00201 em 09/02/2010 (peça 1, p. 56) . 
4.	A fiscalização in loco, promovida pelo MTur, concluiu, inicialmente, pela execução física parcial do objeto ajustado (peça 1, p. 45-50) . A Nota Técnica de Análise 160/2011 (peça 1, p. 93-96) , em razão do não atendimento aos requisitos de elegibilidade, reprovou a execução física do convênio, e a Nota Técnica de Análise Financeira 209/2014 (peça 1, p. 101-103) reprovou a prestação de contas apresentada pela CTI/NE (peça 1, p. 62-92) , por tratar-se de evento exclusivamente privado, com fins lucrativos.
5.	No âmbito desta Corte, a então Secex-BA promoveu a citação solidária de Roberto José Marques Pereira (peça 8) e da CTI/NE (peça 9) , pelas seguintes razões de fato e de direito:
O débito é decorrente da impugnação total das despesas realizadas com os recursos do Convênio 1.045/2009 (Siafi 704963) , proveniente da utilização indevida de recursos públicos para custear evento de natureza privada, organizado pelos proprietários da empresa Festa Cheia Produções e Propaganda, o que caracteriza concessão de subvenção social a entidade privada, o que é vedado pela Lei Complementar nº 101/2000 - Lei de Responsabilidade Fiscal e pelo caput do art. 16 da Lei 4.320/1964, bem como decorre da não-comprovação da utilização dos recursos arrecadados com a venda de ingressos para consecução do objeto do Convênio 1.045/2009, nem da sua devolução à conta do Tesouro Nacional, conforme previsto no item "cc" da Cláusula Terceira do Termo de Convênio. (grifos acrescidos) 
6.	Os responsáveis compareceram aos autos e alegaram que a reprovação das contas teria sido motivada pela avaliação incompleta do aspecto financeiro da avença pelo MTur e que as receitas auferidas com o evento, no valor líquido de R$ 110.111,00 (i.e. descontado o ISS) , "foram efetivamente empregados na consecução do objeto" pactuado (peça 21, p. 2) , sendo que "sem a participação do Ministério do Turismo  (...) nada disso [geração de empregos etc.] teria sido possível" (peça 21, p. 11) . 
7.	Em sua análise de mérito, a Secex-BA concluiu que a defesa não elidiu as irregularidades consubstanciadas nos autos, de sorte que a unidade técnica propôs a rejeição das alegações trazidas pela CTI/NE e por Roberto José Marques Pereira, propondo que fossem condenados ao ressarcimento integral do repasse (R$ 700.000,00) , deduzido da importância restituída a título de saldo do convênio (R$ 122.110,56) , bem como ao pagamento de multa proporcional ao dano perpetrado (peças 22 e 24) .
8.	O Ministro-Substituto André Luís de Carvalho acolheu o posicionamento da unidade técnica integralmente, com a anuência do Parquet junto ao Tribunal, e concluiu, em síntese, que: a) configurou-se a "concessão de subvenção social à referida entidade privada sem a observância das vedações instituídas pela Lei Complementar nº 101/2000 e pelo art. 16 da Lei 4.320, de 1964"; b) "não ficou comprovada, ainda, a efetiva utilização dos recursos arrecadados com a venda de ingressos para a consecução do objeto ajustado no Convênio 1.045/2009" (peça 28, p. 1, item 9) .
9.	Diante disso, por meio do Acórdão 3782/2017-TCU-Segunda Câmara (peça 27) , o Tribunal julgou irregulares as contas de Roberto José Marques Pereira e da Fundação Comissão de Turismo Integrado do Nordeste e os condenou, solidariamente, pelo débito apurado nos autos, abatendo-se a importância restituída a título de saldo do convênio (R$ 122.110,56) , sem prejuízo de lhes aplicar, individualmente, multa no valor de R$ 200.000,00, prevista no art. 57, da Lei 8.443/1992.
10.	Inconformados, Roberto José Marques Pereira e Fundação Comissão de Turismo Integrado do Nordeste opuseram embargos de declaração (peça 39) , os quais foram rejeitados por esta Corte por meio do Acórdão 8728/2017-TCU-Segunda Câmara (peça 41) .  
11.	O recurso de reconsideração interposto por Roberto José Marques Pereira e pela Fundação Comissão de Turismo Integrado do Nordeste contra o Acórdão 3782/2017-TCU-Segunda Câmara (peça 49) foi analisado pela Secretaria de Recursos (Serur) , a qual propôs negativa de provimento (peças 65-67) . O Ministério Público junto ao TCU (MP-TCU) acolheu a proposta de manutenção do débito atribuído aos recorrentes, contudo, relativamente à multa imposta, opinou pela sua redução, propondo, assim, o provimento parcial do recurso (peça 68) .
12.	Examina-se, nesta oportunidade, em cumprimento à determinação do relator (peça 71) , os elementos adicionais de defesa encaminhados pelos recorrentes (peça 70) .
EXAME DE MÉRITO
13.	Conforme despacho (peça 71) , o relator determinou que os novos elementos apresentados fossem analisados à luz das seguintes hipóteses:
a) ser reconhecida a natureza pública do evento "Samba Recife 2009", objeto do Convênio 1.045/2009, conforme, aliás, parece ter ocorrido em relação a ajuste semelhante firmado no ano anterior (Convênio 1.195/2008, referente ao "Samba Recife 2008") , o qual foi aprovado, ainda que com ressalvas, pelo Ministério do Turismo (MTur) ; e 
b) a análise financeira da prestação de contas do Convênio 1.045/2009 ser realizada sopesando não somente os documentos de comprovação relacionados às receitas e despesas expressamente previstas no Plano de Trabalho daquela avença, mas também aqueles relativos a outras fontes de custeio do evento "Samba Recife 2009" - tais como patrocínios e venda de ingressos - e aos respectivos gastos, independentemente da quebra de nexo causal entre a totalidade de receitas e de despesas que possa ter decorrido (i) do atraso no repasse de recursos pelo MTur, e (ii) da inexistência de recibos ou notas fiscais emitidas pelas bandas contratadas pela empresa Festa Cheia Produções e Propaganda Ltda. e dos respectivos comprovantes de pagamento feitos por esta sociedade empresarial àquelas atrações turísticas.
14. 	O relator destacou que a amplitude da análise financeira acima determinada já foi realizada no bojo do TC Processo 003.544/2017-6, onde proferiu o Acórdão 829/2020-TCU-Segunda Câmara.
15.	Por fim, para o relator, caso seja confirmada a incompletude de documentos relativos à prestação de contas do Convênio 1.042/2009, deverá ser promovida diligência ao MTur voltada à complementação de mencionados documentos. Concomitantemente à eventual diligência ao MTur, os recorrentes deverão ser notificados para que façam juntar aos autos documentação porventura não encaminhada pelo concedente a este Tribunal.
16.	Para os recorrentes, os novos elementos apresentados, a seguir enumerados, demonstram a lisura de sua conduta e boa-fé e afastam a incidência de multa e a devolução dos recursos: (peça 70, p. 51-52) :
a) toda a jurisprudência colacionada (que afasta a ilação de que o evento é privado apenas porque houve cobrança de ingressos) ; 
b) a omissão de documentos na instrução da Tomada de Contas Especial, por parte do MTur (ainda que constantes da prestação de contas apresentada tempestivamente pelo requerente) , prejudicando consideravelmente a defesa; 
c) a comprovação de que os recursos passaram pela conta do convênio e que as despesas excedentes foram comprovadas por meio de notas fiscais e que foram revertidas em sua totalidade para a consecução do evento, demonstrando o nexo causal entre receitas e despesas; 
d) a demonstração de que o atraso no repasse dos recursos foi o que trouxe a necessidade de obtenção de novos recursos de outras fontes (bilheteria e patrocínio) ; e 
e) a demora do MTur na análise da prestação de contas.
17.	Ao final, além da desconstituição do débito e da multa e do reconhecimento da boa-fé, os recorrentes pedem a citação do MTur e da empresa Festa Cheia Produções e Propaganda, contratada para a produção do evento.
18.	Natureza do evento "Samba Recife 2009" e a receita da venda de ingressos 
18.1	Os recorrentes destacam que jurisprudência deste Tribunal aceita a venda de ingressos em eventos beneficiados com recursos de convênios, desde que sejam revertidos para consecução do objeto do convênio (peça 70, p. 6) , e que a venda de ingressos por si só não caracteriza o evento como privado. No caso concreto, para os recorrentes restou comprovado que as verbas de bilheteria e de patrocínio foram revertidas para a consecução do evento e que o valor referente à parte não executada do plano de trabalho foi devolvido à conta do Tesouro Nacional (peça 70, p. 7) .
18.2	Os recorrentes alegam que, em razão da injusta reprovação da execução física do objeto do convênio, o MTur não analisou a execução financeira. Algumas despesas não previstas no plano de trabalho foram suportadas pelas verbas provenientes da cobrança de ingressos e da obtenção de patrocínio (peça 70, p. 8-9) .
18.3	Os recorrentes alegam que nem todos que compareceram pagaram ingresso, pois foram distribuídas centenas de cortesias e a equipe que trabalhou no evento pôde levar acompanhantes. E, ainda, conforme matéria pública, o evento não atingiu o público esperado, os portões foram abertos à gratuidade, a fim de demonstrar êxito (peça 70, p. 39-41) .
	Análise
18.4	A Nota Técnica de Análise 160/2011 (peça 1, p. 93-96) , considerando que não foram atendidos os requisitos de elegibilidade do convênio, concluiu pela reprovação da execução física conforme ressalvas técnicas, sendo a mais grave a constatação do caráter privado do evento, conforme trecho a seguir transcrito:
A realização de evento fundamentalmente privado pode ser caracterizada como concessão de subvenção social a entidade privada, que é vedada pela Lei de Responsabilidade Fiscal e pelo caput do art. 16 da Lei n ° 4.320/1964. Dessa forma, mesmo constatando a realização do evento e a execução do Plano de Trabalho, o convênio será reprovado.
18.5	Relativamente à cobrança de ingressos, vale destacar que consta do convênio a seguinte cláusula (Cláusula terceira, item II, alínea cc) :
assegurar que os valores arrecadados com a cobrança de ingressos em shows e eventos ou venda de bens e serviços produzidos ou fornecidos no âmbito deste Convênio sejam revertidos para a consecução do objeto ou recolhidos à conta do Tesouro Nacional; quando for o caso;
18.6	Ressalta-se decisão do Acórdão 96/2008-TCU-Plenário, prolatado em 30/1/2008, previamente à assinatura do convênio, em 21/9/2009: 
9.5.2. os valores arrecadados com a cobrança de ingressos em shows e eventos ou com a venda de bens e serviços produzidos ou fornecidos em função dos projetos beneficiados com recursos dos convênios devem ser revertidos para a consecução do objeto conveniado ou recolhidos à conta do Tesouro Nacional. Adicionalmente, referidos valores devem integrar a prestação de contas;
18.7	Ou seja, quando ocorre auferimento de receita em objeto custeado com recursos de convênio, estes devem ser recolhidos ao Tesouro Nacional, sob pena de caracterizar a indevida subvenção social de particulares e o não atendimento ao interesse público. 
18.8	É importante ressaltar que existe ampla jurisprudência do Tribunal no sentido de que a receita obtida com a venda de ingressos e patrocínios no âmbito de convênios firmados com o MTur deve ser aplicada na execução do objeto do ajuste, como exemplo citem-se os Acórdão 12759/2016-TCU-Segunda Câmara, 1.178/2016-TCU-Plenário, 2.047/2016-TCU-2ª Câmara, 762/2011-TCU-Plenário, 96/2008-TCU-Plenário e 9.573/2015-TCU-2ª Câmara. 
18.9	Na prestação de contas, a convenente não conseguiu comprovar a receita proveniente da venda de ingressos e de patrocínio e nem as despesas realizadas não previstas no plano de trabalho (peça 1, p. 62-92, e p. 119-120) . Após a reprovação das contas, foram informados valores divergentes relativos à receita da bilheteria, R$ 110.111,00 (peça 21, p. 47) e R$ 198.209,00 (peça 1, p. 110 e peça 21, p. 10 e 83) .
18.10	No caso concreto, conforme informe publicado na página da internet  (http://eventtospe.blogspot.com.br/2009/08/samba-recife-2009.html) , foi cobrado pelo ingresso, levando-se em conta a forma de pagamento (à vista ou cartão de crédito) e o setor, o valor de R$ 27,00 e R$ 36,00, para pista, e R$ 60,00 a R$ 75,00, para camarote. 
18.11	Com relação ao público participante do evento, cuja estimativa da proposta do projeto era de 60.000 pessoas (peça 1, p.7) , constam dos autos as seguintes informações:
a) O maior festival de samba do Brasil, o SAMBA RECIFE ANO 6, atingiu um público superior a 60.000 pessoas. O festival gerou 3.000 empregos diretos e indiretos. Incrementou o turismo, trazendo caravanas de vários estados e aqueceu a rede hoteleira. (Relatório de Cumprimento do Objeto, integrante da prestação de contas apresentada pela convenente - peça 1, p. 62) ;
b) Conforme relato da Comissão Organizadora houve um aumento de 25% no número de visitantes e participantes em relação a edição anterior. (Relatório de Supervisão in loco 165/2009 - peça 1, p. 47) ; e
c) O maior festival de samba do Brasil, o SAMBA RECIFE ANO 6, que aconteceu na Área Externa e Pavilhão de feiras do Centro de Convenções, tinha como expectativa público de 40.000 pessoas e atingiu um público superior a 50.000 pessoas. (Declaração da Festa Cheia Produções e Propagandas - peça 1, p. 92) .
18.12	Relativamente à alínea "b" acima, conforme publicação alusiva ao evento "Samba Recife 2008" constante da internet (http://camilafrancescato.blogspot.com/2008/10/samba-recife-2008patrocnio-51.html) , abaixo transcrita, compareceram ao evento público estimado de 62.500 pessoas:
¿ Completando 5 anos de sucesso, o Samba Recife 2008, que aconteceu no dia 27 de setembro (sábado) foi sucesso total.
¿ O festival que aconteceu na área externa do Centro de Convenções, contou com uma estrutura de quatro palcos, área que recebeu mais que 50 mil pessoas, contou com camarote vip, mais de 10 bandas ao vivo, seguranças polícia militar, civil e bombeiros, além de ambulâncias e posto médico. (destaques inseridos) 
18.13	Considerando os valores divergentes de bilheteira, R$ 110.111,00 (peça 21, p. 47) e R$ 198.209,00 (peça 1, p. 110 e 118, e peça 21, p. 10 e 83) , e os preços mínimo e máximo dos ingressos (R$ 27,00 e R$ 75,00) , então, o público pagante teria variado entre 1.468 (R$ 110.111,00/R$75,00) e 7.341 (R$ R$ 198.209,00/ R$ 27,00) pessoas, mais ou menos.  
18.14	Contudo, qual a relação do público pagante acima considerado com o público total de participantes? Consoante informações dos subitens 18.11 e 18.12, pode-se admitir como público total de participantes, algo em torno de 57.500 pessoas (média aritmética simples entre 60.000, 62.500 e 50.000) . Dessa forma, o público pagante teria representado, aproximadamente, de 2,55% (1.468/57.500) a 12,70% (7.341/57.500) do público total que compareceu ao evento. Tal percentual é incompatível com evento que, conforme declaração da empresa organizadora, "...manteve sua tradição e foi sucesso absoluto." (peça 1, p. 92) . 
18.15	Por outro lado, considerando o público participante de 57.500 pessoas, aproximadamente, e os preços mínimo e máximo dos ingressos, em um cálculo simplório, o montante arrecadado com a venda dos ingressos estaria entre R$ 1.552.500,00 e R$ 4.312.500,00, muito superior aos recursos federais repassados. 
18.16	Importante destacar que a alegação de que nem todos pagaram ingresso não é suficiente para infirmar sobremaneira o cálculo acima, pois trata-se de prática usual e se restringiu a centenas de unidades, conforme informado pelos próprios recorrentes à peça recursal (peça 49, p. 11) . 
18.17	Tendo em vista as características do evento, existente em anos anteriores, é inegável que trata-se de festival de música consagrado na região, com forte potencial lucrativo e de atração de patrocinadores, restou demonstrada a natureza privada do "Samba Recife 2009".  Oportunamente, registre-se que, caso mantida a programação inicial, a 17ª edição do Samba Recife ocorrerá em 26/9/2020, com produção da Festa Cheia Produções e Propagandas Ltda., empresa organizadora do Samba Recife 2009.
18.18	No caso em tela, conclui-se que ocorreu a utilização de recursos públicos federais repassados mediante convênio para aplicação em evento privado, que proporcionou lucro significativo à convenente, o que caracteriza subvenção social à entidade privada, contrariando o disposto no art. 26, § 2º da Lei Complementar 101/2000 (Lei de Responsabilidade Fiscal) e no caput do art. 16 da Lei 4.320/1964.
19.	Nexo causal entre receitas e despesas e caso análogo (Acórdão 829/2020-TCU-Segunda Câmara) 
19.1	Os recorrentes afirmam que a reprovação das contas se deu em função da suposição de que o evento foi fundamentalmente privado. E, ainda que as notas fiscais relativas aos pagamentos realizados à empresa organizadora comprovam a boa e regular aplicação dos recursos recebidos, uma vez que demonstram a execução do objeto do convênio. Citam precedente do TCU - Acórdão 829/2020-TCU-Segunda Câmara - que, por analogia, poderia ser aplicado ao caso concreto (peça 70, p. 10-14) .
19.2	Os recorrentes afirmam que constam do processo todas as notas fiscais que comprovam os pagamentos realizados à empresa Festa Cheia e os pagamentos realizados por esta para a realização do evento, assim, irrefutável o nexo de causalidade (peça 70, p. 30) .
	Análise
19.3	A comprovação da execução do objeto do convênio, por si só, não constitui prova do bom e regular emprego dos recursos para tanto repassados. É imprescindível a demonstração da correta aplicação dos recursos recebidos, ou seja, o inequívoco nexo entre as receitas e despesas, sob pena de não se aprovar a prestação de contas.
19.4	A documentação acostada não serviu para demonstrar o vínculo entre os recursos recebidos e as despesas realizadas, conforme análise constante de instrução anterior (peça 65, p. 11) :
37. É de se registrar, a propósito, que: a) não consta nos autos o contrato firmado com a empresa Festa Cheia Produções e Propagandas para as ações de divulgação do evento; b) os extratos da conta específica do ajuste são dos investimentos, inexistindo informação detalhada relativa à movimentação da conta (débitos e créditos identificados) que permitam vincular os documentos comprovantes de transferência com a conta específica do convênio (peça 1, p. 68, p. 70 e pp. 99-101) ; c) os contratos de exclusividade, disponibilizados no Siconv, das bandas Rodriguinho, Jeito Moleque, Revelação, Sorriso Maroto, Marreta You Planet e Parangolé, fazem referência a data e localidade restritos ao evento Samba Recife, o que contraria o Acórdão 96/2008-TCU-Plenário TCU; d) não consta nos autos, ou no Siconv, recibos ou notas fiscais do pagamento das atrações Rodriguinho, Jeito Moleque, Revelação, Sorriso Maroto, Marreta You Planet e Parangolé, pela empresa Festa cheia Produções e Propagandas, impedindo assim o estabelecimento do nexo causal entre as receitas conveniadas e as despesas alegadas.
38. Há de se destacar ainda, as constatações identificadas pela Secex/BA em relação a análise financeira e outras irregularidades na aplicação dos recursos do convênio 1045/2009 (Siconv 704963) (peça 22) : 
51. A afirmativa de que não houve análise financeira da prestação de contas é descabida, posto que tal análise ocorreu por meio da Nota Técnica de Análise Financeira 0209/2014; e tanto isto é verdade que a defesa a juntou aos seus argumentos no doc.04 (peça 21, p.26-28) . Só que esta análise não ocorreu na forma pretendida pela defesa nos seus argumentos agora expostos, já que, para o MTur, a reprovação da execução física leva, necessariamente, a reprovação da execução financeira, independentemente de qualquer análise, a teor do disposto do artigo 87, § 2º, da Portaria MTur 112/2013, revogada pela Portaria MTur 182, de 28/2/2016, artigo 72, §§ 1º e 2º. (...) 
53. Além de mencionada constatação, verifica-se que a dinâmica da aplicação dos recursos do convênio também ocorreu de maneira irregular, no que respeita aos dois pagamentos realizados pela Fundação CIT/NE à empresa Festa Cheia, após a realização do evento, que ocorreu em 26/9/2009, nas importâncias de R$ 503.000,00 e R$ 155.000,00 (Notas Fiscais 0013 e 00134, datadas de 25/2/2010, à peça 21, p.55 e 98) , sendo o primeiro pela apresentações artísticas das bandas Rodriguinho, Jeito Moleque, Revelarão, Sorriso Maroto, Marreta You Planeta e Parangolé, para apresentação durante o Samba Recife; e o segundo pela veiculação do evento em rádio e televisão, totalizando a importância de R$ 658.000,00, gerando, dessa maneira, um saldo, em relação ao montante recebido de R$ 700.000,00, no valor de R$ 42.000,00. Disso se infere que parte do saldo devolvido, no valor de R$ 122.110,56, pertencia a contrapartida devida pela Fundação, no montante de R$ 77.778,00, já que os recursos recebidos não foram aplicados em sua totalidade. 
54. O valor pago pela Fundação CIT/NE à Festa Cheia, em fevereiro/2010, no valor de R$ 658.000,00, foi usado pela empresa para ressarcir despesas já realizadas entre os meses de setembro e outubro/2009, conforme listadas na tabela à peça 21, p.48-49, com base nos documentos fiscais à peça 21, p.59, 60, 62, 64, 65, 67, 68, 70, 72, 73, 74, 75, 77, 78 e 81, que perfazem o montante de R$ 337.356,93. Da listagem de tais despesas, verifica-se que o pagamento feito ao ECAD, informado no valor de R$ 10.000,00, efetivamente correspondeu a R$ 1.000,00, conforme documento à peça 21, p.77.
39. Desse modo, mesmo que haja o entendimento de que se trata de evento público, diante das irregularidades detalhadas nos itens 5.3 ao 5.6 desta instrução, verifica-se que não é possível concluir pelo nexo causal entre as despesas e as receitas conveniadas. O prejuízo ao erário neste caso resta, assim, cabalmente caracterizado. Daí decorreria, também, a necessidade premente de ressarcimento do Erário pelo dano causado.
19.5	Para os recorrentes, o Acórdão 829/2020-TCU-Segunda Câmara (relatoria do Ministro Aroldo Cedraz) , que imputou débito aos responsáveis correspondente à sobra financeira decorrente da diferença entre os valores repassados, somadas as demais fontes extras (patrocínios, venda de ingressos e locação de espaços, etc.) , e aqueles aplicados para a execução do objeto, pode ser aplicado ao caso concreto, por analogia.
19.6	Ocorre que, naquele caso, foi comprovada a execução física do convênio e, parcialmente, a execução financeira, pois junto à prestação de contas apresentada constaram documentos que demonstraram a correspondência entre os recursos repassados e as despesas realizadas. Com relação aos comprovantes atinentes às demais receitas auferidas e despesas realizadas, mesmo não sendo suficientes para demonstrar tal correspondência, foram aceitos.
19.7	No caso em análise, não paira dúvida quanto à execução física, contudo, os documentos constantes dos autos não conseguiram comprovar o nexo de causalidade entre receita e despesa, razão pela qual a execução financeira foi reprovada. Destaque-se, principalmente, a ausência dos extratos bancários da conta específica, essencial para comprovar o nexo entre a movimentação financeira, as receitas e os comprovantes das despesas realizadas.
19.8	Consta do quadro abaixo relação dos comprovantes de despesas que teriam sido realizadas no âmbito do Convênio 1.045/2009: 
DESPESAS - CONVÊNIO 1.045/2009
	NOTA FISCAL/
DATA
	FORNECEDOR
	DESCRIÇÃO DO SERVIÇO
	VALOR
 (R$) 
	PLANO
DE TRABALHO
	IDENTIFIC.   DO CONVÊNIO
	PEÇA/
PÁGINA

	0133
25/2/2010
	Festa Cheia Produções e Propagandas
	Apresentações artísticas
	503.000,00
	SIM
	SIM
	Peça 1/
p. 71

	0134
25/2/2010
	Festa Cheia Produções e Propagandas
	Inserções de veiculação do evento em rádio e TV
	155.000,00
	SIM
	SIM
	Peça 1/
p. 69

	0717
30/9/2009
	Rádio Clube de Pernambuco
	Veiculação de propaganda
	40.000,00
	SIM
	NÃO
	Peça 1/
p. 81

	0276
2/10/2009
	RVEED&E Comunicações e Promoções Ltda.
	Veiculação de propaganda
	40.000,00
	SIM
	NÃO
	Peça 1/
p. 83

	0336
7/10/2009
	Rádio Veneza Ltda.
	Veiculação de comerciais na rádio Jovem Pan
	25.000,00
	SIM
	SIM
	Peça 1/
p. 86

	0741
30/9/2009
	Sistema Associado de Comunicação Ltda. (TV Clube Pernambuco) 
	Veiculação de propaganda
	25.000,00
	SIM
	NÃO
	Peça 1/
p. 88

	2798
30/9/2009
	Globo Comunicação e Participações S/A
	Veiculação de publicidade exibida no mês
	25.000,00
	SIM
	NÃO
	Peça 1/
p. 90

	9227
30/9/2009
	EMPETUR
	Vagas de estacionamento do Centro de Convenções-PE
	9.812,50
	NÃO
	SIM
	Peça 1/
p. 126

	9205
24/9/2009
	EMPETUR
	Locação de 9.040m² - Pavilhão do Centro de Convenções - PE
	17.176,00
	NÃO
	SIM
	Peça 1/
p. 123

	9265
19/10/2009
	EMPETUR
	Recuperação de despesas com serviços durante a realização do evento (energia elétrica, telões e placas) 
	1.513,20
	NÃO
	SIM
	Peça 1/
p. 129

	3939
8/10/2009
	A Geradora
	Locação de 06 geradores
	9.900,00
	NÃO
	NÃO
	Peça 1/
p. 127

	11674
23/9/2009
	Televisão Verdes Mares Ltda. (Recife FM 97.5) 
	Comerciais de 30"
	8.000,00
	NÃO
	SIM
	Peça 1/
p. 130

	0627
22/9/2009
	Rádio Clube de Pernambuco S.A
	400 chamadas de 30''
	20.000,00
	NÃO
	NÃO
	Peça 1/
p. 132

	2039
31/9/2009
	Globo Comunicação e Participações S/A
	Veiculação de publicidade exibida no mês
	75.000,00
	NÃO
	NÃO
	Peça 1/
p. 133

	2633
25/9/2009
	Globo Comunicação e Participações S/A
	Veiculação de publicidade exibida no mês
	35.000,00
	NÃO
	SIM
	Peça 1/
p. 136

	ECAD
13/9/2009
	ECAD
	ECAD
	10.000,00
	NÃO
	SIM
	Peça 1/
p. 134

	D.A.M
24/9/2009
	Prefeitura de Olinda/PE
	ISS
	4.955,23
	NÃO
	NÃO
	Peça 1,
p., 125

Fonte: Siconv, peça 1, p. 62-92 e p. 117-136, e peça 21, p. 48-49
19.9	Da análise das despesas acima e demais elementos constantes dos autos, conclui-se que:
	a) a Nota Fiscal 133 refere-se a pagamento à Festa Cheia Produções e Propagandas em razão da contratação das atrações artísticas para o evento "Samba Recife 2009"; ocorre que tal contratação por inexigibilidade de licitação com base em mera autorização de exclusividade para o evento "Samba Recife 2009", contrariou o disposto no o Acórdão 96/2008-TCU-Plenário; 
	b) para comprovar as despesas da Nota Fiscal 134 realizadas pela Festa Cheia Produções e Propagandas para a divulgação do "Samba Recife 2009", foram apresentadas as Notas Fiscais 0717, 0276, 0336, 0741 e 2798, as quais, contrariando a Cláusula Décima Segunda do Convênio (peça 1, p. 36) , não foram relacionados à execução do convênio, à exceção da Nota Fiscal 336, que no respectivo comprovante de veiculação indica como campanha "Samba Recife" (peça 1, p.84) ; cabe registrar que não foi juntado aos autos o contrato firmado com a empresa Festa Cheia Produções e Propagandas para as ações de divulgação do evento;
	c) apesar de constar indicação do convênio nas Notas Fiscais 9227, 9205, 9265, 2633 e comprovante de pagamento do ECAD, não há comprovação de que as despesas foram realizadas com recursos do convênio, além de não estarem previstas no plano de trabalho;  
	d) as Notas Fiscais 3939, 0627, 2039 e D.A.M não possuem indicação do número do convênio, contrariando a Cláusula Décima Segunda do Convênio (peça 1, p. 36) e não estão previstas no plano de trabalho; e
	e) a Nota Fiscal 1674, apesar de constar indicação do convênio, atesta que a despesa também foi realizada para divulgação de outro show.
19.10	Com relação às receitas, constam informações dos autos que além dos recursos oriundos da celebração do convênio (R$ 778.000,00) , que foram auferidas receitas extras com a venda de ingressos e obtenção de patrocínio.
19.11	Relativamente ao patrocínio, foi demonstrada doação de R$ 25.000,00 (peça 21, p. 89-90) . No tocante à venda de bilheteria, existem informações divergentes quanto ao montante auferido, ora R$ R$ 110.111,00 (peça 21, p.47) , ora R$ 198.209,00 (peça 1, p. 110 e peça 21, p.10 e 83) . 
19.12	Embora o MTur não tenha estabelecido mecanismos para o controle e fiscalização das receitas e despesas extras, os valores informados com a arrecadação da cobrança de ingresso não é verossímil. Diante das informações do sucesso e dimensão do evento, que no caso concreto tratou-se da 6ª edição, com a participação de cerca de 57.500 pessoas (subitem 18.14) , aceitar quaisquer dos valores acima como renda de bilheteria permite o enriquecimento sem causa da convenente, já que o valor da venda de ingressos foi muito superior aos valores repassados (subitem 18.15) . 
19.13	Os valores obtidos com a venda de ingressos e obtenção de patrocínio deveriam ser revertidos para a consecução do objeto conveniado ou recolhidos à conta do Tesouro Nacional, além de que tais valores deveriam integrar a respectiva prestação de contas. Ocorre que essas receitas extras não foram apontadas na prestação de contas e os elementos apresentados posteriormente não conseguiram demonstrar que foram revertidas para a consecução do objeto conveniado. 
19.14	Sobre o tema, cabe registrar voto do Ministro-substituo Weder de Oliveira condutor do Acórdão 3530/2016-TCU-Primeira Câmara:
Estando comprovada presumida arrecadação expressiva de receitas oriundas da venda de bens e serviços produzidos ou fornecidos em função dos projetos beneficiados com recursos dos convênios, das quais não houve a devida prestação de contas, a ocorrência justifica a imputação do dano no valor dos recursos repassados. 
19.15	Diante das inconsistências dos comprovantes de despesas apresentados e da ausência da comprovação da receita da bilheteria e do extrato bancário da conta específica do convênio, conclui-se que não restou demonstrado o nexo de causalidade entre as receitas e despesas do convênio, em especial a aplicação da renda obtida com a venda de ingressos e obtenção de patrocínio em função da execução do convênio.   
20.	Omissão de documentos no processo de tomada de contas especial e cerceamento de defesa decorrente da falta de acesso a relatório de fiscalização
20.1	Os recorrentes afirmam que não constam do processo de prestação de contas encaminhado ao TCU - Processo MTur 72031.001822/2009-06 - as seguintes páginas: 96 a 115, 122, 128 a 151, 156 a 164, 168 a 194, 208 a 229. Tais páginas são referentes a documentos financeiros apresentados pelos recorrentes na prestação de contas. Além dessas, não constam as páginas 253 a 257, que evidenciariam que os recorrentes não tiveram acesso ao Relatório de Fiscalização in loco antes da prestação de contas, o que demonstraria cerceamento de defesa no processo de prestação de contas (peça 70, p. 22-24) .
	Análise
20.2	Apesar da alegada omissão na juntada de alguns documentos pelo Mtur no processo de prestação de contas, referentes a documentos financeiros anexados à prestação de contas pelos próprios recorrentes, os elementos constantes dos autos são suficientes para permitir análise da aplicação dos recursos repassados mediante o Convênio 1.045/2009. Assim, entende-se dispensável qualquer diligência para obtenção de tais documentos. 	
20.3	Ademais, os recorrentes poderiam ter juntado mencionados documentos posteriormente, já que cabe ao gestor o ônus de comprovar a regular aplicação dos recursos sob sua responsabilidade.
20.4	Com relação ao alegado cerceamento de defesa em razão de não ter tido acesso ao Relatório de Fiscalização in loco antes da prestação de contas, cabe registrar que existe distinção entre as fases interna e externa de uma tomada de contas especial. Na interna, promovida no âmbito do órgão ou da entidade pública em que os fatos ocorreram, não há litígio ou acusação, mas apenas verificação de fatos e apuração de autoria. Constitui procedimento inquisitório de coleta de provas assemelhado ao inquérito policial, no qual não se tem uma relação processual constituída nem há prejuízo ao responsável. O estabelecimento do contraditório nessa fase não é obrigatório, pois há mero ato investigatório sem formalização de culpa. Como não existem partes nem antagonismos de interesse nessa fase, a ausência de citação ou de oportunidade de contradição dos documentos juntados não enseja nulidade.
20.5	A garantia ao direito à ampla defesa e ao contraditório se dá, nos termos do devido processo legal, na fase externa da tomada de contas especial, que se inicia com a autuação do processo junto a este Tribunal e finda com o julgamento. Esse é o entendimento desta Corte de Contas, conforme consignado nos Acórdão 1540/2009-TCU-Primeira Câmara, Rel. Min. Marcos Vilaça, e 2329/2006-TCU-2ª Câmara, Rel. Min. Walton Alencar Rodrigues.
21.	Atraso na liberação dos recursos e a necessidade de obtenção de recursos de outras fontes (bilheteria e patrocínio) 
21.1	Os recorrentes defendem que os recursos públicos entraram na conta do convênio e, posteriormente, foram depositados na conta da empresa organizadora contratada. Diante do atraso do repasse dos recursos pelo MTur, a empresa contratada teve que custear despesas do convênio com recursos próprios. Como constam do processo todas as notas fiscais que comprovam os pagamentos realizados à contratada, bem como os pagamentos por ela realizados para a execução do objeto, está comprovado o nexo de causalidade (peça 70, p. 24-30) .
	Análise
21.2	Tendo em vista o atraso na liberação dos recursos, é compreensível que as despesas tenham sido custeadas com recursos de outras fontes, como bilheteria e patrocínio. Mesmo assim, é possível estabelecer o vínculo das despesas efetuadas com o objeto do convênio através de documentos pertinentes. 
21.3	Para o Tribunal, a liberação tardia de recursos federais, após a execução do objeto conveniado, não permite, isoladamente, a conclusão pela inexistência do nexo de causalidade, desde que as despesas incorridas para a execução do ajuste sejam comprovadas. Nessa linha, podem ser citados os Acórdão 4179/2017-TCU-Segunda Câmara (relatoria do Ministro Vital do Rêgo) , 2.868/2017-TCU-2ª Câmara (relatoria do Ministro Vital do Rêgo) e 6.709/2018-TCU-1ª Câmara (relatoria do Ministro José Múcio) .
21.4	Cumpre recordar que o nexo de causalidade entre as receitas e os pagamentos realizados para a execução do objeto do Convênio 1.045/2009 não foi comprovado, conforme análise anterior.
22.	Demora do MTur na análise da prestação de contas
22.1	Os recorrentes alegam que foram prejudicados em razão da demora na análise da prestação de contas, devendo os gestores do MTur serem instados a apresentar justificativas a respeito. 
	Análise
22.2	O alegado prejuízo em razão da demora na análise da prestação de contas pelo MTur foi superado com a nova oportunidade de defesa que foi concedida aos recorrentes com a citação realizada por esta Corte de Contas, momento no qual os recorrentes puderam anexar aos autos sua alegação de defesa e documentos tendentes a comprovar a boa e regular aplicação dos recursos a eles confiados. 
22.3	Quanto ao chamamento dos gestores do MTur para apresentar justificativas quanto à demora na análise das contas, vale destacar que a responsabilização por atos irregulares na gestão da coisa pública deve ser apurada de forma individual e na medida das respectivas condutas ou omissões. Não há que se confundir os âmbitos de responsabilização entre concedente e convenente.
22.4 	Ainda que haja falhas de controle no âmbito do concedente, ao convenente compete demonstrar inequivocamente a correta aplicação dos recursos por ele geridos, tal como previsto na Cláusula Décima Terceira do Convênio 1.045/2019 (peça 1, p. 36-38) , pois é ele quem tem o dever de prestar contas desses valores.
22.5	Dessa forma, mesmo que tenham ocorrido falhas do órgão concedente em relação à fiscalização da aplicação desses recursos do Convênio 1.045/2009, não há que se afastar a obrigação de o convenente demonstrar a correta aplicação dos recursos recebidos por força do mencionado convênio.
23.	Evento "Samba Recife 2009" deve ser aprovado, uma vez que foi executado nos mesmos moldes do "Samba Recife 2008", aprovado pelo MTur
23.1	Os recorrentes informam que o evento "Samba Recife 2008", executado nos mesmos moldes do "Samba Recife 2009", teve sua prestação de contas aprovada pelo MTur. Entendem que isso é mais uma razão para demonstrar que foi injusta sua condenação, pois agiram da mesma maneira e tiveram consequências desiguais.
	Análise
23.2	Conforme Nota Técnica de Reanálise 801/2010, que aprovou com ressalvas as contas do Convênio 1.195/2008 (peça 49, pp. 18-22) , o evento objeto dessa avença não restou evidenciado como privado. No presente caso, a reprovação das contas deu-se em razão do caráter privado do evento e da não-comprovação da utilização dos recursos arrecadados com a venda de ingressos para a consecução do objeto do Convênio 1.045/2009.
23.3	Ademais, de acordo com suas atribuições constitucionais, o TCU não está obrigado a seguir eventual entendimento de outros órgãos da Administração Pública, o que lhe permite concluir - fundamentadamente - de forma diversa. Como manifestado nos Acórdão 2105/2009-TCU-Primeira Câmara (relatoria do Ministro Augusto Nardes) , 2.331/2008-TCU-1ª Câmara (relatoria do Ministro Augusto Nardes) , 892/2008-TCU-2ª Câmara (relatoria do Ministro Ubiratan Aguiar) e 383/2009-TCU-Plenário (relatoria do Ministro Benjamin Zymler) .
24.	Prescrição da pretensão de ressarcimento
24.1		Vale ressaltar que a até o julgamento, pelo Supremo Tribunal Federal (STF) , do Recurso Extraordinário (RE) 636.886 (tema 899 da repercussão geral) , a ação de ressarcimento era considerada imprescritível, por força do art. 37, § 5º, da Constituição Federal. Todavia, no julgamento do RE 636.886 foi conferida nova interpretação a esse dispositivo, fixando-se a tese de que "é prescritível a pretensão de ressarcimento ao erário fundada em decisão de Tribunal de Contas".
24.2	O Código Civil (CC) - adotado pelo Acórdão 1441/2016-TCU-Plenário - e a Lei 9.873/1999 constituem as duas alternativas que, de forma mais consistente, polarizam os debates acerca do regime de prescrição a ser observado no processo de controle externo.
24.3	Nas situações em que a prescrição tenha ocorrido por algum dos dois regimes, a Serur tem proposto o sobrestamento do julgamento do recurso, notadamente porque o acórdão proferido no RE 636.886 ainda está sujeito a embargos declaratórios, sendo possível o esclarecimento de pontos importantes da decisão ou mesmo a modulação de seus efeitos, para preservar as ações de controle instauradas com base na jurisprudência até então vigente.
24.4	Já nas demais situações, em que a prescrição não se operou por nenhum dos dois regimes, é possível o imediato julgamento do recurso, pois o desfecho não se alterará qualquer que seja a premissa adotada (imprescritibilidade, prescritibilidade pelo Código Civil ou prescritibilidade pela Lei 9.873/1999) . 
24.5	Na situação em exame não ocorreu a prescrição, por nenhum dos dois regimes, como demonstrado na sequência.
Análise da prescrição segundo os critérios do Acórdão 1441/2016-TCU-Plenário
24.6	Os critérios definidos no Acórdão 1441/2016-TCU-Plenário, que, em incidente de uniformização de jurisprudência, orientou-se pela aplicação do Código Civil e definiu, em linhas gerais, que a prescrição da pretensão punitiva subordina-se ao prazo geral de dez anos (CC, art. 205) , contado a partir da data da ocorrência do fato e interrompido pelo ato que ordenar a citação, a audiência ou a oitiva da parte.
24.7	No caso em exame, não ocorreu a prescrição, uma vez que os pagamentos irregulares ocorreram nos exercícios de 2009 e 2010 (subitem 19.8 acima) e a citação foi ordenada em 22/6/2016 (peça 5) , portanto, dentro do prazo decenal.
24.8	Considerando a premissa de que as pretensões punitiva e de ressarcimento se submetem ao mesmo regime, conclui-se que não ocorreu a prescrição nem para a aplicação de multa nem para a condenação ao ressarcimento, caso fossem adotados, para ambos os fins, os parâmetros definidos no Acórdão 1441/2016-TCU-Plenário.
Análise da prescrição pelo regime da Lei 9.873/1999 
24.9	Adotando-se as premissas fixadas na Lei 9.873/1999 ao caso em exame, e considerando-se o prazo geral de cinco anos, observa-se que também não ocorreu a prescrição. Para tanto, é preciso considerar os seguintes parâmetros: 
a) Termo inicial: 
24.10	A Lei 9.873/1999, art. 1º, parte final, traz previsão expressa a respeito do início do prazo em se tratando de infração de caráter permanente ou continuado. Nesta hipótese, a prescrição começa a correr não da data de cada fato, e sim "do dia em que tiver cessado" a permanência ou a continuidade. 
24.11	Na hipótese em exame, estão presentes os requisitos típicos de uma infração permanente, com pagamentos no período de 13/9/2009 a 25/2/2010 (subitem 19.8 acima) . Assim, há de se ter como termo inicial da prescrição a data do último pagamento realizado (25/2/2010) . 
b) Prazo: 
24.12	A Lei 9.873/1999 apresenta um prazo geral, de cinco anos (art. 1º) , e um prazo especial, previsto no art. 1º, § 2º, a saber: "quando o fato objeto da ação punitiva da Administração também constituir crime, a prescrição reger-se-á pelo prazo previsto na lei penal". 
24.13	As irregularidades discutidas nesta TCE, concessão de subvenção social à entidade privada sem observância das vedações impostas pela Lei Complementar 101/2000 e pelo art. 16 da lei 4.320/1964, e a não-comprovação da efetiva utilização dos recursos arrecadados com a venda de ingressos para a consecução do objeto ajustado no Convênio 1.045/2009, não configuram, aparentemente, ilícitos penais. 
24.14	Dessa forma, aplica-se o prazo geral de cinco anos. 
c) Interrupções por atos inequívocos de apuração dos fatos: 
24.15	No regime da Lei 9.873/1999, a prescrição se interrompe "por qualquer ato inequívoco, que importe apuração do fato" (art. 2º, II) , conforme a seguir: 
1) em 7/10/2009, Relatório de Supervisão in loco 165/2009 (peça 1, p. 45-50) ; 
2) em 23/4/2010, solicitação da apresentação da prestação de contas (peça 1, p. 60) ; 
3) em 2011, Nota Técnica de Análise 160/2011, que reprovou a execução física do objeto do convênio, tendo em vista o não atendimento dos requisitos de elegibilidade (peça 1, 93-96) ;
4) em 3/4/2014, Nota Técnica de Análise Financeira 209/2014, que reprovou a prestação de contas (peça 1, p.101-103) ;
5)  em 5/3/2015, instauração da TCE (peça 1, p. 159) ; e
6) em 19/11/2015, autuação do presente processo pelo TCU.  
d) Interrupção pela citação dos responsáveis: 
24.16	A prescrição também é interrompida "pela notificação ou citação do indiciado ou acusado, inclusive por meio de edital", nos termos do art. 2º, I, da Lei 9.873/1999. E, no regime dessa lei, a interrupção se dá pela citação propriamente dita, e não pelo despacho que a ordena. Com esse fundamento, houve a interrupção: 1) em 8/7/2016, com a citação de Roberto José Marques Pereira (AR de peça 14) ; e 2) em 11/7/20016, com a citação da Fundação Comissão de Turismo Integrado do Nordeste (AR de peça 13) . 
24.17	Cabe destacar, por oportuno, que, em se tratando de devedores solidários, a interrupção da prescrição feita a um prejudica aos demais. Incide, nesse caso, regra própria da teoria geral das obrigações, segundo a qual "a interrupção efetuada contra o devedor solidário envolve os demais" (art. 204, § 1º, do Código Civil) . São consequências próprias da solidariedade (a exemplo da regra de que o credor pode demandar qualquer dos devedores, art. 275 do Código Civil) , que não precisam ser repetidas em cada diploma legal específico. 
e) Interrupção pela decisão condenatória recorrível: 
24.18	Por fim, a prescrição também se interrompe "pela decisão condenatória recorrível" (art. 2º, III, da Lei 9.873/1999) . Com esse fundamento, houve a interrupção em 9/5/2017, data da sessão em que foi proferido o acórdão condenatório (peça 27) . Essa interrupção é relevante, por estabelecer prazo para julgamento do recurso. 
f) Da prescrição intercorrente: 
24.19	Nos termos do art. 1º, § 1º, da Lei 9.873/1999, opera-se a prescrição intercorrente se o processo ficar paralisado por mais de três anos, aguardando "julgamento ou despacho". 
24.20	Note-se que há uma correlação entre essa hipótese e as causas de interrupção da prescrição do art. 2º. Com efeito, uma vez interrompida a prescrição por alguma das hipóteses do art. 2º, o processo não pode ficar inativo, sem qualquer inovação processual relevante, por mais de três anos. 
24.21	Trata-se de prazo específico, não se aplicando nem o prazo geral de cinco anos nem o prazo especial, da lei penal (§ 2º) . A finalidade da prescrição intercorrente, com seu prazo próprio, é a de assegurar a eficiência e celeridade nas apurações administrativas. Seria contrário a essa finalidade a paralisação injustificada do processo por período maior que o triênio estabelecido para a hipótese.
24.22	A extrapolação do prazo de três anos, sem inovação relevante no processo, pode configurar negligência. Por isso, além de se operar a prescrição, deve-se promover a "apuração da responsabilidade funcional decorrente da paralisação, se for o caso". 
24.23	Em muitas situações o exame da prescrição intercorrente pode ficar prejudicado nos processos já em tramitação no TCU. Como a ação de ressarcimento era considerada imprescritível, as peças que compõem a tomada de contas especial, elencadas no art. 10 da Instrução Normativa-TCU 71/2012, não contemplam informações pormenorizadas quanto ao andamento do processo na fase interna, o que pode prejudicar a análise de eventual paralisação por mais de três anos. 
24.24	Assim, caso o tribunal venha a adotar a sistemática da Lei 9.873/1999 para aferir a prescrição, convém avaliar, oportunamente, a possibilidade de ajustes na IN-TCU 71/2012, para que as tomadas de contas especiais encaminhadas ao tribunal contemplem informações sobre as interrupções ocorridas na fase interna do procedimento (como, por exemplo, declaração do órgão instaurador da TCE, de que o processo não ficou paralisado por mais de três anos, na forma do art. 1º, § 1º, da citada lei) . 
24.25	Especificamente quanto a esta TCE, as próprias causas de interrupção elencadas acima permitem evidenciar que o processo teve andamento regular, contudo, existe dúvida entre as causas 3 e 4, uma vez que não há indicação da data exata da Nota Técnica de Análise 160/2011. Dessa forma, restou prejudicada a verificação da prescrição intercorrente.
g) Conclusão pelo regime da Lei 9.873/1999: 
24.26	Partindo-se da premissa de que a pretensão de ressarcimento segue as mesmas balizas, enquanto não houver norma específica a respeito, a demonstração de que não se operou a prescrição punitiva impõe, como consequência, a conclusão de que também é viável a condenação ao ressarcimento do prejuízo apurado nos autos, adotando-se como referência a Lei 9.873/1999, tida pelo STF como norma regente da prescrição da pretensão punitiva pelo TCU. 
CONCLUSÃO
25.	Da análise anterior, conclui-se que:
	a) o evento "Samba Recife 2009" foi realizado com interesse predominante privado, tendo em vista a obtenção de receita presumidamente significativa com a venda de ingressos, sem a necessária comprovação da reversão dos valores arrecadados para o objeto do convênio, sendo assim não existem motivos para desconstituir o acórdão recorrido; e
	b) a análise financeira da prestação de contas do Convênio 1.045/2009, sopesando os documentos referentes aos valores repassados, às receitas de outras fontes de custeio e às despesas previstas ou não no plano de trabalho, não demonstrou o nexo de causalidade na execução do objeto do convênio, tendo em vista as inconsistências dos comprovantes de despesas realizadas, ausência de comprovação da receita de bilheteria e dos extratos bancários da conta específica do convênio.
25.1	Quanto aos pedidos de desconstituição da multa, de reconhecimento de boa-fé e citação da empresa Festa Cheia Produções e Propaganda, contratada para a produção do evento, já foram objeto de análise pelas instruções de peças 22 e 65, e considerando a inexistência de elementos novos relativos a esses pedidos, conclui-se desnecessária a reanálise dos mesmos. 
25.2	Considerando que tanto pelos critérios estabelecidos pelo Acórdão 1441/2016-TCU-Plenário, conforme os termos do Código Civil, quanto pela Lei 9.873/1999 não restaram prescritas as pretensões punitiva e ressarcitória, conclui-se pela possibilidade do imediato julgamento do recurso, pois o desfecho não se alterará qualquer que seja a premissa adotada (imprescritibilidade, prescritibilidade pelo Código Civil ou prescritibilidade pela Lei 9.873/1999) .
PROPOSTA DE ENCAMINHAMENTO
26.	Ante o exposto, submetem-se os autos à consideração superior, propondo-se ratificar proposta anterior contida à peça 65, p. 15, no sentido de conhecer do presente recurso para, no mérito, negar-lhe provimento.
2.	Dissentindo parcialmente do exame da Unidade Técnica, o Ministério Público junto ao Tribunal, em seu parecer à peça 77 entendeu procedentes os argumentos recursais examinados e opinou por que o Colegiado "decida conhecer e prover parcialmente o recurso de reconsideração em epígrafe, mitigando o valor da reprimenda pecuniária imposta (item 9.3 do Acórdão 3782/2017-TCU-Segunda Câmara - peça 27) e preservando os demais termos da condenação operada". 
É o Relatório.

Bruna Wills (46082/OAB-DF), representando Roberto Jose Marques Pereira; Bruna Wills (46082/OAB-DF), representando Fundação Comissão de Turismo Integrado do Nordeste.

Procurador Rodrigo Medeiros de Lima.

RECURSO DE RECONSIDERAÇÃO. TOMADA DE CONTAS ESPECIAL. CONHECIMENTO. RAZÕES RECURSAIS REJEITADAS. INCIDÊNCIA DA PRESCRIÇÃO INTERCORRENTE. CIÊNCIA. ARQUIVAMENTO.

TOMADA DE CONTAS ESPECIAL (TCE)

Secretaria de Recursos (Serur); Unidade de Auditoria Especializada em Tomada de Contas Especial (AudTCE).

Conforme consignado no Relatório precedente, este Recurso de Reconsideração foi interposto pela Fundação Comissão de Turismo Integrado do Nordeste e por Roberto Jose Marques Pereira contra o Acórdão 3782/2017-TCU-Segunda Câmara (Rel. André Luís de Carvalho) .
2.	De início, cabe conhecer do recurso por estarem preenchidos os requisitos de admissibilidade previstos nos artigos 32, I, e 33 da Lei Orgânica do Tribunal de Contas da União.
3.	Examino, preliminarmente, a questão da prescrição da pretensão punitiva e ressarcitória do Tribunal.
4.	Restou disciplinado, por meio da Resolução-TCU 344, de 11 de outubro de 2022, que a prescrição nos processos de controle externo em curso no Tribunal de Contas da União observará o disposto na Lei 9.873, de 23 de novembro de 1999, senão vejamos:
Art. 1º A prescrição nos processos de controle externo, em curso no Tribunal de Contas da União, exceto os de apreciação, para fins de registro, da legalidade dos atos de admissão de pessoal ou de concessão de aposentadorias, reformas e pensões, observará o disposto na Lei 9.873, de 23 de novembro de 1999, na forma aplicada pelo Supremo Tribunal Federal, em especial a Ação Direta de Inconstitucionalidade 5509, e regulamentada por esta resolução.
5.	Importa destacar para este exame os seguintes artigos da citada Resolução:
Art. 2º Prescrevem em cinco anos as pretensões punitiva e de ressarcimento, contados dos termos iniciais indicados no artigo 4°, conforme cada caso. 
 (...) 
Art. 4° O prazo de prescrição será contado:
 (...) 
II - da data da apresentação da prestação de contas ao órgão competente para a sua análise inicial;
 (...) 
Art. 5º A prescrição se interrompe:
I - pela notificação, oitiva, citação ou audiência do responsável, inclusive por edital; 
II - por qualquer ato inequívoco de apuração do fato;
III - por qualquer ato inequívoco de tentativa de solução conciliatória; 
IV - pela decisão condenatória recorrível.
§ 1° A prescrição pode se interromper mais de uma vez por causas distintas ou por uma mesma causa desde que, por sua natureza, essa causa seja repetível no curso do processo.
§ 2° Interrompida a prescrição, começa a correr novo prazo a partir do ato interruptivo.
 (...) 
Art. 8º Incide a prescrição intercorrente se o processo ficar paralisado por mais de três anos, pendente de julgamento ou despacho, sem prejuízo da responsabilidade funcional decorrente da paralisação, se for o caso. 
§ 1° A prescrição intercorrente interrompe-se por qualquer ato que evidencie o andamento regular do processo, excetuando-se pedido e concessão de vista dos autos, emissão de certidões, prestação de informações, juntada de procuração ou subestabelecimento e outros atos que não interfiram de modo relevante no curso das apurações.
§ 2° As causas impeditivas, suspensivas e interruptivas da prescrição principal também impedem, suspendem ou interrompem a prescrição intercorrente.
 (...) 
Art. 11. Reconhecida pelo Tribunal a prescrição da pretensão punitiva e da pretensão ressarcitória em relação à totalidade das irregularidades, o processo deverá ser arquivado, ressalvada a hipótese do art. 12.
6.	No presente caso, aplicando-se as diretrizes da novel Resolução, temos os seguintes marcos temporais e interruptivos: 
- Contagem inicial: recebimento da prestação de contas: 13/5/2010 (Peça 1, p. 61) ;
- Nota Técnica de Análise 160/2011 (sem especificação de dia e mês - peça 1, p. 93-96) ;
- Nota Técnica de Análise Financeira 209/2014: 3/4/2014 (peça 1, p.101-103) ;
- Instauração da TCE: 5/3/2015 (peça 1, p. 159) ;
- Acórdão 3782/2017-TCU-Segunda Câmara: 9/5/2017 (peça 27) ;
- Acórdão 8728/2017-TCU-Segunda Câmara: 26/9/2017 (peça 41) ;
- Instrução AudRecursos: 26/6/2020 (peça 72) ;
- Parecer MP/TCU: 4/10/2021 (peça 77) .
7.	Independentemente da existência de outras causas interruptivas não elencadas acima, cujo levantamento não se fez necessário, nota-se que não há que se falar em prescrição com fundamento nos artigos 4º e 5º da Resolução/TCU 344.
8.	Entretanto, verifico a possibilidade de ocorrência da prescrição intercorrente, nos termos do art. 8º do citado normativo, uma vez que entre a Nota Técnica de Análise 160/2011  (sem especificação de dia e mês - peça 1, p. 93-96) e a Nota Técnica de Análise Financeira 209/2014: 3/4/2014 (peça 1, p.101-103) , é possível que tenha transcorrido prazo superior a três anos sem que tenha constado dos autos qualquer providência do Tomador de Contas para a apuração dos fatos e o andamento regular da TCE.
9. 	Neste caso, a despeito da dúvida quanto à data exata da Nota Técnica de Análise 160/2011, observo que, da contagem inicial da prescrição no presente caso até o presente momento, passaram-se mais de 12 anos, o que, a meu ver, torna desarrazoado o retorno dos autos ao órgão tomador de contas para localização de algum ato que possa ser considerado como causa interruptiva da prescrição no intervalo citado.
10. 	Ademais, presumindo que todos os elementos necessários para o regular desenvolvimento do processo neste Tribunal foram devidamente encaminhados a esta Corte de Contas, em observância às normas referentes ao processo de Tomada de Contas Especial, entendo que, neste caso concreto, a dúvida quanto à data exata da Nota Técnica de Análise 160/2011, e o consequente prejuízo da análise da ocorrência do instituto da prescrição intercorrente, deve ser aproveitado em benefício dos recorrentes, homenageando, assim, o princípio da segurança jurídica.
11. 	Passando ao exame de mérito, entendo apropriado anotar as conclusões da AudRecursos:
25.	Da análise anterior, conclui-se que:
	a) o evento "Samba Recife 2009" foi realizado com interesse predominante privado, tendo em vista a obtenção de receita presumidamente significativa com a venda de ingressos, sem a necessária comprovação da reversão dos valores arrecadados para o objeto do convênio, sendo assim não existem motivos para desconstituir o acórdão recorrido; e
	b) a análise financeira da prestação de contas do Convênio 1.045/2009, sopesando os documentos referentes aos valores repassados, às receitas de outras fontes de custeio e às despesas previstas ou não no plano de trabalho, não demonstrou o nexo de causalidade na execução do objeto do convênio, tendo em vista as inconsistências dos comprovantes de despesas realizadas, ausência de comprovação da receita de bilheteria e dos extratos bancários da conta específica do convênio.
25.1	Quanto aos pedidos de desconstituição da multa, de reconhecimento de boa-fé e citação da empresa Festa Cheia Produções e Propaganda, contratada para a produção do evento, já foram objeto de análise pelas instruções de peças 22 e 65, e considerando a inexistência de elementos novos relativos a esses pedidos, conclui-se desnecessária a reanálise dos mesmos. 
25.2	Considerando que tanto pelos critérios estabelecidos pelo Acórdão 1441/2016-TCU-Plenário, conforme os termos do Código Civil, quanto pela Lei 9.873/1999 não restaram prescritas as pretensões punitiva e ressarcitória, conclui-se pela possibilidade do imediato julgamento do recurso, pois o desfecho não se alterará qualquer que seja a premissa adotada (imprescritibilidade, prescritibilidade pelo Código Civil ou prescritibilidade pela Lei 9.873/1999) .
12. 	Por sua vez, o Ministério Público junto ao Tribunal, dissentiu apenas parcialmente do exame da Unidade Técnica, defendendo em seu parecer à peça 77 que seriam procedentes os argumentos recursais examinados, opinando por que o Colegiado "decida conhecer e prover parcialmente o recurso de reconsideração em epígrafe, mitigando o valor da reprimenda pecuniária imposta (item 9.3 do Acórdão 3782/2017-TCU-Segunda Câmara - peça 27) e preservando os demais termos da condenação operada".
13. 	Embora adequado o exame da AudRecursos, com os ajustes sugeridos pelo Parquet, uma vez reconhecida a prescrição intercorrente das pretensões ressarcitória e punitiva do TCU, entendo que estes autos devem ser arquivados, nos termos do art. 11 da Resolução/TCU 344/2022, razão pela qual VOTO no sentido de que o Tribunal adote a deliberação que ora submeto à apreciação deste Colegiado.
TCU, Sala das Sessões, em 21 de março de 2023.
AROLDO CEDRAZ 
Relator